【裁判字號】    96,訴,53
【裁判日期】    970416
【裁判案由】    損害賠償
【裁判全文】
臺灣高等法院臺中分院民事判決            96年度訴字第53號
原      告  丁○○
            丙○○
共      同
訴訟代理人  楊雯齡律師
被      告  甲○○
                      之24
訴訟代理人  徐文宗律師
複  代理人  林雅儒律師
被      告  乙○○
                      巷12之.
            戊○○
                      巷5號
                      號15樓.
            己○○
                      （現臺灣臺中看守所羈押中）
            庚○○
上列當事人間損害賠償事件，經原告提起刑事附帶民事訴訟，本
院刑事庭裁定（96年度附民字第187號）移送民事庭，本院於民
國97年4月2日辯論終結，茲判決如下：
    主  文
被告甲○○、乙○○、戊○○、己○○、庚○○應連帶給付原告
丁○○新台幣二十萬元、原告丙○○新台幣二十萬元，及被告乙
○○自民國九十六年七月十八日起，被告甲○○、庚○○自民國
九十六年七月二十九日起，被告戊○○自民國九十六年七月三十
日起，被告己○○自民國九十六年八月十一日起，均至清償日止
，按年利率百分之五計算之利息。
被告甲○○就由原告丁○○所簽發，經原告丙○○背書之如附表
所示之五紙本票，對於原告丁○○、丙○○之給付票款請求權應
予廢止。
原告丁○○、丙○○其餘之訴駁回。
訴訟費用由被告甲○○、乙○○、戊○○、己○○、庚○○連帶
負擔五分之二，餘由原告丁○○、丙○○負擔。
原告丁○○、丙○○假執行之聲請駁回。
    事實及理由
一、被告庚○○、乙○○、戊○○經合法通知，未於言詞辯論期
    日到場，核無民事訴訟法第三百八十六條所列各款情形，爰
    依原告之聲請，由其一造辯論而為判決。
二、原告主張：被告甲○○於民國（下同）95年7月30日18時許
    ，夥同被告乙○○、戊○○、己○○、庚○○至台中市○○
    ○○路海德堡大樓，等候原告丁○○下班，俟見丁○○駕駛
    車牌號碼9L-7756號自用小客車（下稱系爭車輛）從車道駛
    出，即駕車上前攔阻，原告丁○○見狀加速將車駛離，被告
    則分駕2部車在後追趕，至台中市○○○○路21巷21號前，
    原告丁○○遭被告攔下，被告共同脅迫原告丁○○還車、還
    錢予被告甲○○，原告丁○○雖認系爭車輛係自己所有，且
    未積欠被告甲○○金錢，惟見寡不敵眾，為免身體安全受到
    危害，遂交出系爭車輛，然被告仍不滿意，竟挾持原告丁○
    ○至台中市○○路○段34號原告住處，要求原告丁○○打電
    話予妻子即原告丙○○，待原告丙○○抱幼子下樓後，被告
    隨即將原告2人帶至台中市○村路117號東東紅茶店，共同脅
    迫原告丁○○簽發本票，表示：不簽本票，不然要丁○○一
    隻手一隻腳；如不簽本票不能離去等語，致原告心生畏懼，
    原告丁○○遂簽發如附表所示本票5紙（下稱系爭5紙本票）
    ，並經原告丙○○背書後，交由被告甲○○收執，被告始將
    原告載回上址住處。系爭車輛係原告丁○○所有，卻遭被告
    強取，迄未歸還，系爭車輛於95年7月30日市價約新台幣（
    下同）25萬元，被告應負連帶賠償責任；又原告丁○○因被
    告強押及恐嚇，並連累髮妻稚子，恐被告再至工作地點押人
    ，長達4月不敢外出工作；原告丙○○事發時懷抱幼子，恐
    被告等人對丈夫、幼子不利，精神痛苦難以言喻，被告應連
    帶賠償原告丁○○、丙○○各40萬元之慰撫金；系爭5紙本
    票係被告甲○○以不法方式取得，其給付票款請求權應予廢
    止等情，爰依侵權行為之法律關係，求為命：(一)被告應連帶
    給付原告丁○○65萬元，及自95年7月30日起至清償日止，
    按年利率5%計算利息；(二)被告應連帶給付原告丙○○40萬元
    ，及自95年7月30日起至清償日止，按年利率5%計算利息；
    (三)被告甲○○就由原告丁○○簽發、原告丙○○背書之系爭
    5紙本票，對於原告丁○○、丙○○之給付票款請求權應予
    廢止之判決。
三、被告甲○○則以：原告丁○○與被告甲○○原在嘉義同居，
    同居時原告丁○○之一切開銷均為被告甲○○所支付，原告
    丁○○並向被告甲○○借款140萬元，承諾每月清償3萬元，
    92年間原告丁○○未經被告甲○○同意，將系爭車輛典當8
    萬元，經被告甲○○與典當老闆和解分期清償完畢。嗣原告
    丁○○移情別戀，被告甲○○認為人財兩失，乃要求原告丁
    ○○清償上開債務，原告丁○○稱可向原告丙○○謊稱車款
    未付，而由原告丙○○支付，此為原告丙○○匯款予被告甲
    ○○之原因，此部分匯款係清償原告丁○○積欠之債務，與
    車款無涉。嗣因原告丁○○未按期清償借款，被告甲○○於
    95 年7月30日要求原告丁○○還款，原告丁○○乃簽發面額
    合計70萬元之系爭5紙本票，並由原告丙○○背書，交付被
    告甲○○，於法自無不合。系爭車輛係被告甲○○以分期付
    款方式購買，被告甲○○取回自己所有之車輛，復無恐嚇之
    行為，自不必負損害賠償責任等語，資為抗辯。被告己○○
    、乙○○、戊○○則以：其等並未脅迫原告，當時被告甲○
    ○與原告丁○○協談，其等僅坐旁邊聽，原告丁○○係自願
    簽發本票等語，資為抗辯。被告庚○○則未於言詞辯論期日
    到場，亦未提出書狀作何聲明或陳述。
四、查，由原告丁○○簽發、原告丙○○背書之系爭5紙本票，
    現由被告甲○○持有中；系爭車輛由被告甲○○於95年8月
    間出賣與訴外人廖登桂等事實，為兩造所不爭執（見本院卷
    84、107、131、148至150頁），並有台中市第四分局南屯派
    出所列印之車籍作業系統查詢資料影本附卷可查（見本院卷
    88、89頁），自堪信為真實。
五、原告主張被告於上開時地脅迫原告丁○○交出系爭車輛，再
    以恐嚇方式使原告丁○○簽發系爭5紙本票，並使原告丙○
    ○背書其上等語；被告5人除庚○○未於言詞辯論期日到場
    ，亦未提出書狀作何聲明或陳述外，均否認有何強制犯行，
    並稱當日係原告丁○○自願還車及簽發本票云云。查：被告
    5人確曾為上開強制行為，業經原告丁○○、丙○○於台灣
    台中地方法院檢察署（下稱台中地檢署）95年偵字第22572
    號、台灣台中地方法院（下稱台中地院）96年度易字第823
    號刑事偵審中證述明確（見上開偵查卷4、5、17頁，刑事一
    審卷91至96頁）。參以被告甲○○曾於95年7月27日會同警
    員擬向原告丁○○取回系爭車輛，遭原告丁○○拒絕，為被
    告甲○○於台中地院上開刑事案準備程序中所自承（見該案
    卷38、39頁），及95年7月30日原告丁○○停車下車時，手
    上曾持扳手，亦據被告己○○、甲○○於同日陳明在卷（見
    該案卷42至44頁），顯見原告丁○○無意還車，否則衡諸常
    情，於被告甲○○偕警前來取車時，即可歸還；又一般情況
    下，下車時不會手持扳手，原告丁○○當時手持扳手，當為
    攻擊或自衛，倘非因被告人多勢眾、形勢所迫，原告丁○○
    當無同意將暗鎖打開，交由被告乙○○將系爭車輛停放於路
    旁。再以原告丁○○明知妻子即原告丙○○需照顧尚在強褓
    中之幼子，豈可能自願打電話讓妻子懷抱幼子與被告協談處
    理債務事宜，被告甲○○於刑事案審理中陳稱原告丁○○主
    動提出找原告丙○○一起談，並要原告丙○○帶孩子一同前
    往云云，實與常情有違。原告丁○○自始否認曾積欠被告甲
    ○○任何款項，倘其非因被告人多勢眾，並擔憂自身與妻、
    子之安危，心生恐懼，豈可能當日同意簽發面額高達70萬元
    之本票，且於當日返家後，隨即前往報警？而原告丁○○與
    被告甲○○間之債務糾紛，原與原告丙○○無關，若非憂心
    自身與丈夫、幼子之安危，何需當場為系爭5紙本票背書，
    使自己背負高達70萬元之債務？是原告主張原告丁○○遭強
    制交還系爭車輛及簽發本票，原告丙○○遭強制於本票背書
    等情，堪以採信。又被告5人既於上開時地全程在場，於追
    截原告丁○○並強制取得系爭汽車後，復分乘2部車帶同原
    告丁○○及懷抱幼子之原告丙○○前往泡沫紅茶店，再以被
    告均稱原告係自願簽發本票或於本票背書，顯見至原告丁○
    ○簽發系爭5紙本票、原告丙○○背書於系爭5紙本票為止，
    被告5人均同進退，是被告間就本件強制犯行有犯意聯絡及
    行為分擔甚明。再者，被告5人上開犯行，業經台中地院96
    年度易字第823號、本院96年度上易字第1074號刑事判決強
    制罪確定在案，有各該判決書附卷可稽，並經本院調取該刑
    事案偵審全卷查明屬實。被告5人共同以強暴、脅迫方式使
    原告2人行無義務之事，侵害原告之自由法益，足堪認定。
六、按因侵權行為對於被害人取得債權者，被害人對該債權之廢
    止請求權，雖因時效而消滅，仍得拒絕履行。民法第一百九
    十八條定有明文。查，由原告丁○○所簽發、經原告丙○○
    背書之系爭5紙本票，為被告以上開強制手段取得，業如前
    述，系爭5紙本票現由被告甲○○持有中，為其所自承（見
    本院卷84頁），被告甲○○即因侵權行為對原告取得就系爭
    5紙本票之票款請求權，原告請求廢止被告甲○○就系爭5紙
    本票對於原告丁○○、丙○○之給付票款請求權，自屬有據
    ，應予准許。
七、次按因故意或過失，不法侵害他人之權利者，負損害賠償責
    任。數人共同不法侵害他人之權利者，連帶負損害賠償責任
    ﹔不能知其中孰為加害人者，亦同。造意人及幫助人，視為
    共同行為人。不法侵害他人之身體、健康、名譽、自由、信
    用、隱私、貞操，或不法侵害其他人格法益而情節重大者，
    被害人雖非財產上之損害，亦得請求賠償相當之金額。民法
    第一百八十四條第一項前段、第一百八十五條、第一百九十
    五條第一項前段分別定有明文。被告5人共同以強暴、脅迫
    方式使原告2人行無義務之事，侵害原告之自由法益，自構
    成侵權行為，原告本於侵權行為之法律關係，請求被告連帶
    賠償非財產上損害，即屬有據。按慰藉金之賠償須以人格權
    遭遇侵害，使精神上受有痛苦為必要，其核給之標準固與財
    產上損害之計算不同，然非不可斟酌雙方身分資力與加害程
    度，及其他各種情形核定相當之數額（最高法院51年台上字
    第223號判例參照）。查，原告丁○○為國中畢業，現任大
    樓管理員，每月薪資約2萬7000元，名下無財產；原告丙○
    ○為五專畢業，原任保險業務員，目前無業，名下無財產；
    被告甲○○95年間任職於理容視聽歌唱中心，薪資及股利所
    得共6萬餘元，財產有房屋、土地、投資各1筆；被告戊○○
    為高中肄業，原開計程車為業，每月收入約3萬元，名下無
    財產；被告己○○為高中畢業，原任服務業，每月收入2、3
    萬元，財產有田賦26筆、土地3筆、汽車1輛；被告乙○○為
    空軍電子學校畢業，原為職業軍人，每月退休俸約3萬元，
    財產有汽車一輛；被告庚○○95年度無所得資料，財產有汽
    車1輛等情，業據兩造分別陳明（見本院卷28、58頁），並
    有稅務電子閘門財產所得調件明細表在卷可稽（見本院卷38
    至52頁）。本院審酌兩造之經濟能力、身分、地位，及被告
    上開以2部車追截，再人多勢眾方式，使人心生恐懼之強制
    行為所生惡害；暨原告丁○○恐連累髮妻稚子，衡情可能短
    期內不敢回原任職處所工作；原告丙○○就原與自身無關之
    債務糾紛，懷抱強褓中之幼子遭被告脅迫，精神壓力不言可
    喻等一切情狀，認原告丁○○、丙○○請求非財產上損害，
    各以20萬元、20萬元為適當，逾此部分之請求則屬過高，不
    應准許。又以身體傷害而請求金錢賠償者，固不得依民法第
    二百十三條第二項請求就該金錢加給利息，惟侵權行為人支
    付金錢遲延時，被害人非不得依民法第二百三十三條第一項
    規定請求法定利息（最高法院70年台上字第689號判例參照
    ）。是原告請求自侵權行為時即95年7月30日起算遲延利息
    ，尚屬無據，應自本件附帶民事起訴狀合法送達被告翌日起
    至清償日止，按年利率5%計算利息，方符法制。從而，被告
    5人應負遲延利息之起算日分別為：被告甲○○96年7月29日
    （96年7月18日寄存送達，見附民卷21頁）、被告乙○○96
    年7月18日（見附民卷22頁）、被告戊○○96年7月30日（96
    年7月19日寄存送達，見附民卷23頁）、被告己○○96年8月
    11日（96年7月31日寄存送達，見附民卷26頁）、被告庚○
    ○96年7月29日（96年7月18日寄存送達，見附民卷27頁）。
    是原告請求被告5人連帶給付原告丁○○20萬元、原告丙○
    ○20萬元，及被告乙○○自96年7月18日起，被告甲○○、
    庚○○自96年7月29日起，被告戊○○自96年7月30日起，被
    告己○○自96年8月11日起，均起至清償日止，按年利率5%
    計算之利息，為有理由，應予准許；逾此部分，則屬無據。
八、又按當事人主張有利於己之事實者，就其事實有舉證之責任
    。民法第二百七十七條前段定有明文。又民事訴訟如係由原
    告主張權利者，應先由原告負舉證之責，若原告先不能舉證
    ，以證實自己主張之事實為真實，則被告就其抗辯事實即令
    不能舉證，或其所舉證據尚有疵累，亦應駁回原告之請求（
    最高法院17年上字第917號判例參照）。系爭車輛於出售與
    訴外人廖登桂之前，原係登記於被告甲○○名下，為原告丁
    ○○與被告甲○○所不爭，並有汽車新領牌照登記書影本附
    於上開台中地院96年度易字第823號刑事卷內（見該案卷53
    頁）。原告丁○○主張系爭車輛係其90年5月間以被告甲○
    ○名義買受，車款80萬元、牌照稅、燃料稅、保險費等均由
    其繳納，卻遭被告強取，迄未歸還，系爭車輛於95年7月30
    日市價約25萬元，被告應連帶賠償，則原告丁○○就其出資
    購買系爭車輛之事實應負舉證責任，如其先不能舉證，縱被
    告所提證據有所疵累，亦應駁回原告丁○○之請求。經查：
  (一)原告丁○○稱其與被告甲○○同居期間，因幫友人作保，該
    友人無力清償，債權人轉向原告丁○○催討，其乃與被告甲
    ○○研議，以被告甲○○名義購入系爭車輛，車款均由原告
    丁○○繳納，因原告丁○○後與原告丙○○結婚，被告甲○
    ○恐原告丁○○不按時繳納，而不願將單據交出，原告丁○
    ○乃改以匯款方式交由被告甲○○繳納，且系爭車輛之第三
    責任險亦由原告丁○○投保，被告甲○○僅為登記名義人云
    云，並提出汽車保險單、郵政國內匯款執據、郵政劃撥儲金
    帳戶收支詳情單、存摺內頁、手機簡訊翻拍等件影本為證（
    見附民卷7至17頁，本院卷60、61頁）；原告甲○○則辯以
    系爭車輛為其分期付款購買，並提出劃撥單影本34紙為證（
    見本院卷37頁）。經核甲○○提出之劃撥單影本，匯款日自
    92年至95年，受款人為裕融企業股份有限公司（按：該公司
    經營項目包括汽車與相關產品銷售、辦理汽車分期貸款與融
    資等業務），匯款金額均為1萬6470元，核與一般分期付款
    購買汽車之情形相符，被告甲○○所稱系爭車輛為其分期付
    款購買，並非無據。而原告丁○○提出之上開資金往來資料
    ，無非94年後原告丁○○或原告丙○○匯款、轉帳與被告甲
    ○○之證明，每次金額1萬元至1萬7000元不等，其中尚且混
    雜訴外人陳春旺、洪志賢等人匯款與原告丙○○之存款單（
    見附民卷12、13頁），或純為金融卡提款紀錄（見附民卷10
    頁），難認該等資料與車款有何關連，而系爭車輛係購買於
    90年5月間，為兩造所不爭（見本院卷68頁），僅以上開94
    年後之資金往來紀錄，無從認定系爭車輛為原告丁○○出資
    購買。至於汽車保險單，僅記載被保險人為被告甲○○，無
    何相關原告丁○○之記載，況汽車各項保險費用由何人負擔
    ，與汽車由誰出資購買本屬二事，原告丁○○請求傳訊保險
    業務員以證明保險費係其繳納，核無必要。
  (二)原告丁○○雖稱由被告甲○○提出之郵政劃撥儲金收據繳款
    日多在原告匯款當日或次日，及被告甲○○於95年7月17日
    以手機簡訊通知原告丁○○將最後一期汽車貸款及燃料稅款
    項一同匯款，可證明車款為原告丁○○出資云云。果如原告
    丁○○之主張，則其每次匯款予被告甲○○之金額當不低於
    每期應付車款，然查，被告甲○○於94年9月12日、10月13
    日各匯款1萬6470元予裕融企業股份有限公司，各該匯款日
    當日或前2日，原告丁○○固曾分別於94年9月12日、10月11
    日匯款予被告甲○○，然原告丁○○匯款之金額均僅為1萬
    元，有兩造各提出之郵政劃撥儲金存款收據、郵政國內匯款
    執據影本附卷可查（見本院卷35頁，附民卷8、9頁）。而一
    般民眾資金調度，於一筆款項進帳後用於另筆款項支出，事
    屬平常，被告甲○○於原告丁○○匯款入帳後，用以支付汽
    車貸款或燃料稅，為避免原告丁○○匯款遲延會令其周轉不
    及，乃先以手機簡訊要求原告丁○○及早匯款，於情理無違
    。原告丁○○上開主張，均不足證明系爭車輛為其出資購買
    。至於原告丁○○因何原因匯款予被告甲○○，2人間是否
    另有債權債務關係，並因此提出之攻擊防禦方法，核與本爭
    點無涉，茲不予審究。系爭車輛既原為被告甲○○所有，僅
    交由原告丁○○使用，則被告甲○○取回自己所有之車輛，
    難認原告丁○○就此有何損失可言。原告丁○○以系爭車輛
    於95年7月30日時價值約25萬元，請求被告連帶賠償其損失
    ，核屬無據，不能准許。
九、綜上所述，原告本於侵權行為之法律關係，請求被告5人應
    連帶給付原告丁○○20萬元、原告丙○○20萬元，及被告乙
    ○○自96年7月18日起，被告甲○○、庚○○自96年7月29日
    起，被告戊○○自96年7月30日起，被告己○○自96年8月11
    日起，均起至清償日止，按年利率5%計算之利息；及被告甲
    ○○就由原告丁○○所簽發、經原告丙○○背書，發票日期
    、票號、票面金額如附表所示之5紙本票，對於原告丁○○
    、丙○○之給付票款請求權應予廢止，洵屬正當，應予准許
    。原告逾此部分所為之請求，為無理由，應予駁回。本判決
    兩造上訴利益均未逾150萬元，依法不得上訴第三審，於本
    判決宣示時即告確定，無宣告假執行之必要，原告就其勝訴
    部分，請求宣告假執行，不應准許；就其請求無理由部分，
    假執行之聲請因訴之駁回而失所附麗，自應駁回。本件事證
    已臻明確，兩造其餘攻擊防禦方法及舉證，核與本件判決結
    果不生影響，毋庸逐一論列，併此敘明。
據上論結：本件原告之訴為一部有理由，一部無理由，依民事訴
訟法第七十九條、第八十五條第一項、第二項、第四百六十三條
、第三百八十五條第一項前段，判決如主文。
中    華    民    國    97    年    4     月    16    日
                  民事第一庭    審判長法  官  吳火川
                                      法  官  陳繼先
                                      法  官  饒鴻鵬
以上正本係照原本作成。
不得上訴。
                                      書記官  林明冬
中    華    民    國    97    年    4     月    17    日
                                                      Ａ
附表：
編號  發  票  日     本票票號    票 面 金 額
 1.   95年7月30日    TS061236    新台幣15萬元
 2.   95年7月30日    TS061237    新台幣15萬元
 3.   95年7月30日    TS061238    新台幣15萬元
 4.   95年7月30日    TS061239    新台幣15萬元
 5.   95年7月30日    TS061240    新台幣10萬元


司法院資訊處製作；財團法人民間司法改革基金會備份。
